ACORDAO-COMPLETO-2369459

ACÓRDÃO 2646/2019 ATA 42/2019 - PLENÁRIO

VISTOS, relatados e discutidos estes autos que tratam de pedido de reexame interposto pelo Tribunal Superior do Trabalho em face do Acórdão 812/2019-TCU-Plenário, por meio do qual esta Corte de Contas, considerou ilegal o ato de aposentadoria emitido em favor da Sra. Almira Oliveira de Andrade;
ACORDAM os ministros do Tribunal de Contas da União, reunidos em Sessão do Plenário, ante as razões expostas pelo relator e com fundamento nos arts. 33 e 48 da Lei 8.443/1992, em:
9.1. conhecer do presente pedido de reexame, para, no mérito, negar-lhe provimento, mantendo-se inalterada a decisão recorrida;
9.2. dar ciência desta deliberação ao Tribunal Superior do Trabalho.

Pedido de reexame interposto contra acórdão que considerou ilegal o ato de aposentadoria.

Tribunal Superior do Trabalho.

3. Interessados/Responsáveis/Recorrentes:
3.1. Interessado: Almira Oliveira de Andrade (XXX.249.741-XX).
3.2. Recorrente: Tribunal Superior do Trabalho (00.509.968/0001-48).

13.1. Ministros presentes: Ana Arraes (na Presidência), Walton Alencar Rodrigues, Benjamin Zymler, Raimundo Carreiro, Bruno Dantas e Vital do Rêgo (Relator).
13.2. Ministro-Substituto convocado: Augusto Sherman Cavalcanti.
13.3. Ministros-Substitutos presentes: Marcos Bemquerer Costa, André Luís de Carvalho e Weder de Oliveira.

VITAL DO RÊGO

Ministro Aroldo Cedraz.

Adoto como relatório, com os devidos ajustes de forma, a instrução elaborada no âmbito da Secretaria de Recursos (peça 46) , com a qual se manifestou de acordo o corpo gerencial daquela unidade técnica especializada (peça 47) , a seguir transcrita:
INTRODUÇÃO	
1.	Trata-se de pedido de reexame (peça 38) , interposto pelo TST contra o Acórdão 812/2019-TCU-Plenário (peça 33) .
1.1. A deliberação recorrida apresenta o seguinte teor:
VISTOS, relatados e discutidos estes autos que tratam de proposta de revisão de ofício do ato de concessão de aposentadoria referente a Almira Oliveira de Andrade, no cargo de Técnico Judiciário do Tribunal Superior do Trabalho, considerado ilegal por meio do Acórdão 5829/2017-TCU-Segunda Câmara; 
ACORDAM os Ministros do Tribunal de Contas da União, reunidos em Sessão do Plenário, diante das razões expostas pelo Relator e com fundamento nos artigos 71, inciso III, da Constituição Federal; 1º, inciso V, 39, inciso II, da Lei 8.443/1992; e 260, §§ 1º e 2º, e 262, do Regimento Interno do TCU, em: 
9.1. considerar ilegal o ato de concessão de aposentaria e negar-lhe o respectivo registro, em razão de ter sido incorporado aos proventos a vantagem de quintos/décimos, transformada em Vantagem Pessoal Nominalmente Identificada - VPNI, pelo artigo 62-A da Lei 8.112/1990, e de opção de função, que trata o art. 2º da Lei 8.911/1994 (c/c art. 18, §§ 2º e 3º da Lei 11.416/2006) , tendo em vista que as funções incorporadas tinham natureza de emprego público e foram utilizadas na transformação para o cargo público ocupado atualmente pela interessada, como dispõe o art. 243, § 1°, da Lei 8.112/1990; 
9.2. dispensar o ressarcimento das quantias indevidamente recebidas, em boa-fé, consoante o disposto no Enunciado 106 da Súmula de Jurisprudência do TCU; 
9.3. determinar ao Tribunal Superior do Trabalho que: 
9.3.1. abstenha-se de realizar pagamentos decorrentes do ato considerado ilegal, no prazo de 15 (quinze) dias, contado a partir da ciência da deliberação, sujeitando-se a autoridade administrativa omissa à responsabilidade solidária, nos termos do art. 262, caput, do Regimento Interno do TCU; 
9.3.2. comunique à interessada acerca do teor deste acórdão, alertando-a de que o efeito suspensivo proveniente da interposição de eventuais recursos não a exime da devolução dos valores percebidos indevidamente após a respectiva notificação, caso os recursos não sejam providos; 
9.3.3. emita novo ato, livre da irregularidade apontada nos autos, e submeta-o à apreciação por este Tribunal, na forma do art. 262, § 2º, do Regimento Interno do TCU, no prazo de 30 (trinta) dias, a contar da ciência da deliberação; 
9.3.4. encaminhe ao Tribunal, no prazo de 30 (trinta) dias da ciência do acórdão, o comprovante de que a interessada tomou ciência do inteiro teor deste acórdão; 
9.4. determinar à Sefip que proceda à verificação do cumprimento das medidas indicadas nos subitens anteriores, representando a este Tribunal, caso necessário; 
9.5. autorizar o arquivamento dos autos, após o cumprimento das determinações.
 (destacamos e sublinhamos) 
HISTÓRICO
2.	Inicialmente o ato de concessão de aposentadoria da Sra. Almira Oliveira de Andrade, no cargo de Técnico Judiciário do TST foi considerado ilegal em razão da incorporação de parcela de quintos/décimos após o advento da Lei 9.624/1998, ou seja, a partir de 08/04/1998, conforme Acórdão 5829/2017-TCU-Segunda Câmara (peça 6) .
2.1. A Sefip, considerando fundamentos adicionais e de que a interessada passou a ser titular de cargo efetivo em decorrência de transformação de que trata o art. 243, § 1º, da Lei 8.112/1990, propôs, posteriormente, a revisão de ofício do ato, mantendo a apreciação pela ilegalidade, tendo em vista que foi constatado outro vício referente ao fato de que as funções comissionadas exercidas pela interessada tinham natureza de emprego público anterior a Lei 8.112/90 e de cargo público a partir de então, inviabilizando o aproveitamento do tempo mesmo anterior 08/04/1998 para concessão de parcelas de quintos/décimos e da vantagem opção. 
2.2. Em seguida, foi aberto prazo para oitiva da interessada e do órgão de origem pelo vício adicional constatado, tendo aquela silenciada, mas o TST apresentou manifestação que foi rechaçada na instrução da Sefip (peça 30) , cuja proposta foi anuída pelo Ministério Público junto ao TCU e, após, pelo Ministro-Relator e Plenário do TCU, conforme Acórdão 812/2019-TCU-Plenário (peça 33) . 
2.3. Irresignado, o recorrente interpôs o presente pedido de reexame, que se fundamenta nas alegações que, adiante, passar-se-á a relatar.
EXAME DE ADMISSIBILIDADE
3. Reitera-se o exame preliminar de admissibilidade (peça 39) , ratificado à peça 42 pelo Excelentíssimo Senhor Vital do Rêgo, que entendeu pelo conhecimento do recurso, uma vez que preenchidos os requisitos do art. 48 da Lei 8.443/1992, c/c os arts. 285 e 286, parágrafo único, do RI/TCU, suspendendo-se os efeitos dos itens 9.1, 9.3.1 e 9.3.3 do Acórdão 812/2019-TCU-Plenário.
EXAME DE MÉRITO
4. Constitui objeto do presente recurso definir se a interessada faz jus ou não a incorporação de parcelas de quintos/décimos e da vantagem opção em seus proventos de aposentadoria.
5. Do suposto direito à incorporação de parcelas de quintos/décimos e da vantagem opção
5.1. O recorrente defende que é lícito o pagamento de parcelas de quintos/décimos e da vantagem opção à servidora aposentada Almira Oliveira de Andrade com base nas seguintes alegações:
5.2. Diz que a servidora entrou em exercício no Tribunal Superior do Trabalho em 17/3/86, em virtude de designação para exercer o encargo de Secretário Especializado, da Tabela de Gratificação de Representação de Gabinete, sem vínculo efetivo com o serviço público, nos termos do Decreto 77.242/76, conforme a PORTARIA.GDG.GP.Nº 131/86, publicada no BI nº 4, de 5/5/86;
5.3. Afirma que posteriormente o encargo, no qual se encontrava investida, foi transformado em cargo, cujo enquadramento foi "na categoria funcional de Auxiliar Judiciário, com transposição para o Regime Jurídico Único, a partir de 12/12/90, e efeitos financeiros a contar de 19/12/2002, de acordo com o ATO.GDGCA.GP.Nº 63/2003 e o ATO.GDGCA.GP.Nº 120/2003, ambos publicados no BI nº 12, de 28/3/2003, com base na decisão constante do Processo nº TST-MA-Processo 717.802/2000-6, publicada no DJ de 19/12/2002, que trata do enquadramento dos servidores contratados em decorrência da criação de empregos pelo Decreto nº 77.242/76, com fulcro no art. 243, §1º, da Lei 8.112/90;
5.4. Alega, após apresentar quadro das funções comissionadas e os respectivos períodos exercidos pela interessada, que "a transposição de emprego (encargo) para cargo sob o Regime Jurídico Único teve efeitos jurídicos a partir de 12/12/90, a teor do art. 243, §1º, do Estatuto, com efeitos financeiros a contar de 19/12/2002, consoante ATO.GDGCA.GP.Nº 63/2003 e o ATO. GDGCA.GP.Nº 120/2003, publicados no BI nº 12/2003, com fundamento no decidido nos autos do Processo TST-MA nº Processo 717.802/2000-6, publicado no DJ de 19/12/2002, que versa sobre o enquadramento dos servidores contratados com base no Decreto nº 77.242/76";
5.5. Afirma que o Pleno do TST, nos autos do processo mencionado, "reconheceu aos servidores que ingressaram na forma do Decreto 77.242/76 o direito a terem seus empregos transformados em cargos, nos termos do art. 243, § 1º, da Lei 8.112/90. Na esteira dessa decisão, entendeu-se na época que os empregos extintos corresponderiam ao encargo da função comissionada de Assistente 1, nível FC-1, motivo pelo qual por meio do ATO.GDGCA.GP.Nº 63/2003, além de se prever a transformação dos empregos providos na forma do referido decreto, declarou-se a extinção de 67 funções comissionadas de Assistente 1, nível FC 1, correspondentes ao número dessa classe de empregos então existentes nesta Corte";
5.6. Sustenta que mesmo antes da transformação do emprego em 12/12/90, a servidora "exercia função comissionada que implicava atribuições e responsabilidades superiores àquelas desempenhadas por detentor da extinta função comissionada de Assistente 1, FC-1", sendo que na mencionada data "encontrava-se exercendo a atual função comissionada de Assistente 2, nível FC-2";
5.7. Diz que o motivo da concessão da vantagem quintos é que a partir de 12/12/90 a servidora "passou a exercer encargos (funções comissionadas) , não mais emprego público, tendo ingressado em cargo efetivo antes de 25/11/95", cuja situação encontra respaldo no item 9.1.2 do Acórdão 514/2007-TCU-Plenário com nova redação da pelo Acórdão 1258/2007-TCU-Plenário; 
5.8. Aduz que "o entendimento de considerar como emprego, e não como função comissionada, o tempo anterior a 12/12/90 inviabilizou a contagem desse período para fins da concessão da vantagem de quintos/décimos", sendo que "o exercício da Gratificação de Representação de Gabinete a ser computado para esse fim somente pôde retroagir a 12/12/90, considerando que a interpretação que conduziu a transformação em relevo acompanhou o referido entendimento dessa Corte de Contas de que, até 11/12/90, não se tratava de exercício de função comissionada na administração pública, mas, de emprego remunerado com base nos valores de determinada função", razão pela qual "não houve exercício de função de confiança antes do advento da Lei 8.112/90, para efeito de incorporação de quintos/décimos, mas, posteriormente; em qualquer caso, com repercussão financeira a contar de 19/12/2002";
5.9. Advoga que, conforme os autos do processo no TST-MA-Processo 717.802/2000-6, os efeitos jurídicos foram a partir de 12/12/90, data da publicação da Lei 8.112/90, que no §1º do art. 243 transformou os empregos ocupados em cargos a partir da publicação do referido diploma legal e a partir deste momento a interessada passou a deter dois vínculos com o TST, o encargo da função comissionada, exercido antes da transformação, e o vínculo estatutário reconhecido pelo Pleno a posteriori;
5.10. Afirma que a inclusão da parcela referente à "opção" correspondente ao valor da função comissionada de Assistente 2, nível FC-2, [e que] foi concedida na esteira da decisão da Presidência do Tribunal nos autos do Processo Administrativo TST nº Processo 501.502/2016-0, em conformidade com a deliberação constante do Acórdão 448/2016-TCU-Plenário desse [deste] Tribunal", sendo que a Sefip na instrução que levou a prolação do Acórdão 5829/2017-TCU-Segunda Câmara "explicitou a regularidade da concessão da vantagem da 'opção", corroborando no sentido de que a situação em tela se adequa aquele julgado, que "assentou-se o entendimento de que é possível a contagem do tempo sem vínculo com o serviço público para fins de percepção da vantagem em comento, desde que se tenham preenchidos os requisitos da legislação de regência e, especialmente, o servidor tenha sido investido em cargo público efetivo regido pela Lei 8.112/90 até 22/9/93";
5.11. Diz que foi com base no entendimento expressado no Acórdão 448/2016-TCU-Plenário que a interessada pleiteou o direito de perceber a parcela "opção" e que "a atual função comissionada de Assistente 3, nível FC 3, foi a de maior valor remuneratório entre os cargos/funções exercidos pela ex-servidora até a mencionada data e foi desempenhada por um período inferior a dois anos" de modo que "o cálculo da parcela 'opção' correspondeu ao valor da função comissionada imediatamente inferior entre as exercidas, qual seja a função de Assistente 2, nível FC-2, conforme o estatuído no §1º do art. 193 da Lei 8.112/90"; e
5.12. Por fim, pede que "seja o presente Pedido de Reexame recebido, conhecido e provido para reformar o Acórdão 812/2019-TCU-Plenário, com a adoção dos fundamentos ora apresentados, para o julgamento da legalidade do ato de concessão de aposentadoria da ex-servidora ALMIRA OLIVEIRA DE ANDRADE, no que tange à percepção, nos proventos de aposentadoria, da vantagem dos quintos/décimos, convertidos em VPNI, e da 'opção".
Análise:
6.	De início, convém registrar que é incontroverso no âmbito do Tribunal a transformação do emprego de confiança, contratado com base no Decreto nº 77.242/1976, ao abrigo da CLT, em cargo público efetivo da Sra. Almira Oliveira de Andrade nos termos do art. 243, § 1º, da Lei 8.112/90, conforme consta do Relatório que embasa o Acórdão recorrido (peça 35) . 
6.1. A questão posta no presente recurso é se a interessada faz jus ou não a incorporação de parcelas de quintos/décimos, bem assim a vantagem opção, em razão das atividades que exerceu no TST desde seu ingresso (17/3/86) até sua inativação (09/09/2016) , particularmente a partir de 12/12/90, data de entrada em vigor da Lei 8.112/90. O período posterior a 08/04/1998 já havia sido impugnado pelo Tribunal por ocasião do primeiro julgamento do ato de concessão da sua aposentadoria, conforme Acórdão 5829/2017-TCU-Segunda Câmara (peças 6 a 8) e está condizente com a jurisprudência do Supremo Tribunal Federal - STF, sendo que, no Acórdão recorrido, o Tribunal ampliou o período, de modo a contemplar também o tempo anterior a 08/04/1998, inclusive ao da vigência da Lei 8.112/90.
6.2. No recurso, o TST basicamente reapresenta os argumentos/informações da manifestação que havia encaminhado ao Tribunal em resposta à oitiva realizada em razão da revisão do julgamento proposto pela unidade técnica para acréscimo de vício ao ato concessório de aposentadoria da interessada (peça 28) e que foram devidamente rechaçadas nas razões que levaram a prolação do Acórdão recorrido. 
6.3. As alegações do recorrente acerca da possibilidade da interessada de incorporar parcelas de quintos/décimos e da vantagem opção não procedem, conforme a análise do caso concreto que foi realizada pela Sefip para propor a revisão, de ofício, do ato. Desta forma, convém reproduzir parte de sua instrução, que aborda, de forma clara e apontam os fundamentos fáticos e jurídicos, a situação funcional da Sra. Almira Oliveira de Andrade e também de outros servidores que tiveram seus empregos transformados em cargos públicos em decorrência do que foi decidido nos autos do processo TST-MA-Processo 717.802/2000-6:
8. Inicialmente, cabe destacar que esta unidade técnica, em momento anterior, ao tratar de caso análogo a este aqui examinado, se manifestou no sentido de ser descabida, para fins de incorporação de quintos/décimos e de opção, a contagem dos tempos de exercício de função comissionada em momento anterior à Lei 8.112/1990 quando esses períodos se caracterizassem como emprego público, fundamentando sua transformação em cargo com fulcro no artigo 243, § 1º, da Lei 8.112/1990. Esse foi o entendimento expresso na instrução de ato de aposentadoria de servidor do Senado Federal (peça 25 do TC Processo 018.009/2002-2) , datada de 20/8/2014, da qual colacionam-se os seguintes excertos:
 (...) 
9. De fato, o art. 243, § 1º, da Lei 8.112/1990 dispõe expressamente que os empregos ocupados seriam transformados em cargos quando da transposição para o RJU. Por outro lado, § 2º do mesmo artigo trata das funções de confiança, que seriam transformadas em cargos em comissão. Essa é redação do dispositivo:
 (...) 
11. No caso em análise, verifica-se no ato Sisac que a interessada Almira Oliveira de Andrade exerceu a função "ASS 2 FC-2 (S/VINC) " no período de 17/3/1986 até 11/12/1990, véspera da publicação da Lei 8.112/1990. A partir daí, exerceu outras funções sem a especificação "S/VINC". De fato, o ato aponta 12/12/1990 como data de sua admissão. Resta saber, dessarte, qual foi o fundamento de sua transposição para o RJU.
12. Em outro processo que tramitou neste TCU, constatou-se a existência de elementos que contribuem para o deslinde da questão. Trata-se do ato inicial de aposentadoria de Abdoral Aurélio Leitão (peça 14) , autuado no TC Processo 002.893/2014-2, também servidor inativo do TST contratado com base no Decreto 77.242/1976. Naqueles autos, em resposta a diligência que solicitou "cópia integral do processo administrativo que fundamentou a admissão do interessado no cargo efetivo de Técnico Judiciário - Especialidade Carpintaria e Marcenaria", o órgão encaminhou vários documentos, dentre os quais os seguintes foram colacionados no presente processo:
a) decisão do TST, datada de 5/12/2002, que possibilitou o enquadramento no RJU de servidores contratados sob o regime do Decreto 77.242/1976, fundamentada no art. 243, § 1º, da Lei 8.112/1990 e nas Decisões 714/2000-TCU-Plenário e 236/2001-TCU-Plenário (peça 10) ;
b) proposta de grupo de trabalho, datada de 17/2/2003, constituído para regulamentar a decisão supra (peça 11, p. 1-33) ;
c) ato administrativo GDGCA.GP 63, de 26/2/2003 (peça 11, p. 38-57) ; e
d) ato administrativo GDGCA.GP 120, de 25/3/2003 (peça 12) .
13. Os documentos relacionados fazem expressa menção ao art. 243, § 1º, da Lei 8.112/1990 como fundamento legal para o enquadramento no RJU dos servidores contratados com base no Decreto 77.242/1976. Ademais, identificam-se na documentação elementos que permitem caracterizar o vínculo exercido em momento anterior ao Estatuto dos servidores como tendo natureza de "emprego público", a ser transformado em cargo efetivo a partir da publicação daquele diploma legal. Por pertinente, colacionam-se excertos que demonstram o entendimento nesse sentido:
- Decisão TST (peça 10) :
ENQUADRAMENTO DOS SERVIDORES CONTRATADOS SOB O REGIME DO DECRETO Nº 77.242/1976. Após as decisões do Tribunal de Contas da União, Decisão nº 714/2000 - Plenário e Decisão nº 236/2001 - Plenário, não é possível que se siga nesta Corte, em matéria administrativa, decisão reformada do TCU. Imperioso é que se adote a posição pacífica do TCU, que é o árbitro final da regularidade das contratações, como decorre da norma expressa do inciso III do art. 71 da Constituição Federal. Assim, deve ser procedido o enquadramento do pessoal discutido neste processo, conforme previsto no § 1º do art. 243 da Lei nº 8.112/90. (grifos acrescidos) 
- Proposta do grupo de trabalho para regulamentar a decisão acima (peça 11, p. 1-33) :
Por força do art. 243 da Lei nº 8.112/90, consoante consta do Processo nº TST-MA-Processo 717.802/2000-6, os servidores contratados na forma do Decreto nº 77.242/76 terão seus empregos transformados em cargos. A necessidade de enquadramento decorre da falta de correspondência entre os empregos exercidos e as nomenclaturas previstas no Plano de Classificação de Cargos do Poder Judiciário. Propõe-se, portanto, transformar as 67 (sessenta e sete) funções comissionadas exercidas pelos servidores, em 12/12/90, em cargos das categorias funcionais existentes à época.
 (...) 
Isto posto, submete-se à elevada apreciação de V.S.ª a proposta de que o enquadramento dos servidores contratados na forma do Decreto nº 77.242/76, previsto na aludida Decisão, ocorra, s.m.j., de acordo com a seguinte regra: observar o nível da Gratificação de Representação de Gabinete que os servidores ocupavam em 12/12/90, bem assim se preenchiam os requisitos de escolaridade para exercê-la, e correlacioná-la às categorias funcionais existentes à época, respeitados os dispositivos normativos que regulamentavam a matéria. (grifos acrescidos) 
- Ato administrativo GDGCA.GP 63 (peça 11, p. 38-57) :
Art. 1º É declarada, a partir de 12/12/90, a transformação em cargos, na forma do art. 243, § 1º, da Lei nº 8.112/90, de 67 (sessenta e sete) empregos instituídos com fundamento no Decreto nº 77.242, de 26/2/76, de acordo com os Anexos I a XIII. (grifos acrescidos) 
14. Não restam dúvidas, portanto, acerca da natureza de emprego público das funções comissionadas sem vínculo exercidas em momento anterior à Lei 8.112/1990 e do fato de ser o art. art. 243, § 1º, daquele diploma legal, o fundamento da transformação de tais empregos em cargos públicos efetivos. Corroboram tais informações os esclarecimentos do Controle Interno no citado ato inicial de Abdoral Aurélio Leitão (peça 14) :
Cabe esclarecer que o servidor teve início de exercício neste Tribunal em 16/1/85 em virtude de designação para exercer o encargo de Auxiliar Especializado da Tabela de Gratificação de Representação do Gabinete da então Diretoria-Geral, sem vínculo com o serviço público, nos termos do Decreto nº 77.242/1976, mediante PORTARIA.GDG.N.º 14/85, publicada no Boletim Interno nº 4, de 5/3/85. 
Teve seu emprego transformado em cargo, a partir de 12/12/90, com efeitos financeiros a contar de 19/12/2002, de acordo com o ATO.GDGCA.GP.N.º 63/2003 e ATO.GDGCA.GP.N.º 120/2003, ambos publicados no Boletim Interno nº 12, de 28/3/2003, com base na decisão constante no Processo nº TST-MA-Processo 717.802/2000-6, publicada no Diário da justiça de 19/12/2002, que trata do enquadramento dos servidores contratados em decorrência da criação de empregos pelo Decreto nº 77.242/76, nos termos do art. 243, § 1º, da Lei nº 8.112/90. (grifos acrescidos) 
15. No caso, verifica-se nos atos administrativos citados, datados de 2003, que o servidor Abdoral Aurélio Leitão, teve seu emprego (Secretário Especializado) enquadrado, a partir de 12/12/1990, no cargo de Artíficie de Carpintaria e Marcenaria. Consta tal informação no Anexo I, que trata da "transformação dos empregos exercidos, em 12/12/90, pelos servidores contratados na forma do Decreto nº 77.242, de 26/2/76, em cargos" (peça 11, p. 39 e peça 12, p. 2) . Foram registrados, ainda, as progressões funcionais e novos enquadramentos pelos quais o cargo passaria no período entre 1990 e 2002 (peça 11, p. 52 e peça 12, p.13) .
16. No ato em análise neste processo, constata-se que a servidora Almira Oliveira de Andrade teve seu emprego (Secretário Especializado) enquadrado, a partir de 12/12/1990, no cargo de Auxiliar Judiciário (peça 11, p. 39 e peça 12, p. 2) , considerando também as progressões funcionais e outros enquadramentos que ocorreriam daquela data até 2002 (peça 11, p. 48 e peça 12, p. 9) .
17. Resta claro, pois, que o período de exercício de função anterior à Lei 8.112/1990, por ter natureza de emprego público, não pode ser computado para fins de incorporação de quintos/décimos e da vantagem opção. Primeiro, porque o citado art. 243, § 1º, fala expressamente em transformação de emprego em cargo. Segundo, há que se observar que, caso fosse tal período fosse considerado estritamente tempo de exercício de função, o enquadramento passaria a ser com base no art. 243, § 2º, e, nesse caso, a própria transposição para o RJU não seria possível, uma vez que se falaria em transformação da função em "cargo em comissão", de livre nomeação e exoneração, afastando a transformação do emprego público em cargo efetivo.
18. Não faria sentido considerar a mesma situação simultaneamente sob duas perspectivas diversas: o exercício de emprego público para fins de transposição para o RJU (por intermédio do art. 243, § 1º, da Lei 8.112/1990) ; e o exercício de função comissionada para fins de incorporação de vantagens remuneratórias (quintos/décimos e opção) . 
19. Poder-se-ia alegar, entretanto, que a decisão do TST seria irregular justamente por considerar o enquadramento no art. 243, § 1º (transformação de emprego em cargo) , enquanto o correto seria a subsunção ao art. 243, § 2º (transformação da função em cargo em comissão) , o que prejudicaria a própria transposição dos interessados para o regime estatutário. Não é o caso, posto que se trata de questão já debatida e superada por esta Corte de Contas, conforme se passa a demonstrar.
 (...) 
22. Superada a questão acerca da regularidade da transposição, cabe analisar o cômputo dos tempos utilizados para fins de incorporação das vantagens remuneratórias dos quintos/décimos e da opção. 
23. Como já tratado nos parágrafos anteriores, o tempo de exercício de função comissionada, sem vínculo, exercido em momento anterior à Lei 8.112/1990, tinha natureza de emprego público e, portanto, não deve ser computado para fins das aludidas incorporações. 
24. O mesmo raciocínio cabe também para o tempo de função comissionada exercido em momento posterior à Lei 8.112/1990, uma vez que se tratava também de relação jurídica sem vínculo com a Administração Pública, agora com a natureza de cargo público. Somente com a superveniência dos atos administrativos do órgão, datados do início de 2003 (GDGCA.GP 63 e 120 - peça 11, p. 38-57 e peça 12, respectivamente) é que se estabeleceu, de fato, o vínculo estatutário dos servidores. 
25. Tais atos administrativos, para fins de implemento dos efeitos financeiros a contar de 19/12/2002, fazem alusão aos cargos que seriam ocupados pelos servidores no período compreendido entre 12/12/1990 até 2002. Na realidade, nesse período foram exercidas as sobreditas funções comissionadas, com a natureza de cargo público e que, portanto, não deveriam ser computadas para as incorporações de quintos/décimos e opção.
 (...) 
29. No ato tratado neste processo, foram discriminados nos tempos de funções, entre 12/12/1990 e 18/12/2002, o exercício de diversos períodos de FC-2, FC-3 e FC-4, utilizados para a incorporação de décimos e de opção. Entretanto, os atos administrativos do TST demonstram o enquadramento de Almira Oliveira de Andrade em 12/12/1990 no cargo de "Auxiliar Judiciário" e, a partir daí, as progressões funcionais e novos enquadramentos pelos quais o cargo passaria (peça 11, p. 39 e p. 48 e peça 12, p. 2 e p.9) . No período, o cargo passou a ser "Técnico Judiciário, Área Administrativa", no qual a interessada veio a se aposentar em 9/9/2016. As funções comissionadas daquele período possuem, portanto, natureza de cargo público.
30. Vale aqui o mesmo raciocínio exposto no parágrafo 18 desta instrução. Não faria sentido considerar a mesma situação simultaneamente sob duas perspectivas diversas: o exercício de cargo público para fins de cálculo dos efeitos financeiros a partir de 19/12/2002 (considerando as progressões funcionais e enquadramentos desde 12/12/1990) ; e o exercício de função comissionada nesse mesmo período para fins de incorporação de vantagens remuneratórias (quintos/décimos e opção) .
31. Ressalta-se, por outro lado, que a instrução inicial desta Sefip (peça 3, itens 13-15) havia reputado regular o tempo de exercício de função comissionada para incorporar opção, considerando decisão recente deste TCU em sede de consulta (Acórdão 448/2016-TCU-Plenário) , proferida nos seguintes termos:
32. Nada obstante, a partir dos argumentos colacionados nos parágrafos anteriores, infere-se que a supracitada deliberação não se aplica ao caso aqui tratado. Isso porque as funções comissionadas exercidas pelos servidores do TST, conforme demonstrado, tinham natureza de emprego público, se anteriores à 12/12/1990, e de cargo público, se posteriores a essa data. Assim, não poderiam ser computadas para dar ensejo à incorporação da opção, já que a vantagem exige o exercício da função comissionada ou do cargo em comissão em caráter estrito, com atribuições de direção, chefia ou assessoramento, ato de designação e demais exigências aplicáveis à espécie.
33. No caso dos servidores do TST, a transposição para o regime estatutário com fulcro no art. 243, § 1º, da Lei 8.112/1990, e a posterior definição dos cargos que seriam equivalentes às chamadas funções (e respectivas progressões funcionais e novos enquadramentos) avigoram a convicção de que o labor tinha natureza de emprego e cargo públicos, perfazendo períodos de exercício não passíveis de contagem para incorporação de vantagens remuneratórias como se tratassem, de fato, de funções comissionadas. Não se discute aqui, como foi o caso do Acórdão supracitado, a necessidade de exercício de emprego ou cargo efetivo pelos detentores de função comissionada ou cargo em comissão para fins de incorporação da opção. 
34. Na instrução inicial desta Sefip (peça 3) , consta também a proposta pela ilegalidade da incorporação de quintos/décimos que considera o período de exercício de função comissionada posterior à vigência da Lei 9.624/1998 (8/4/1998) , o que foi encampado pelo Ministério Público junto ao TCU (peça 5) e pelo Exmo. Ministro Relator José Múcio Monteiro (peça 8) . Entretanto, em função dos argumentos expostos nesta instrução, reputa-se ilegal não apenas o cômputo do tempo de função posterior a 8/4/1998, mas também aquele anterior a esta data, por possuir natureza de emprego público, se exercido previamente a 12/12/1990, ou de cargo público, se posterior à Lei 8.112/1990.
 (...) 
36. Diante do exposto, entende-se que o ato de Almira Oliveira de Andrade deve ser considerado ilegal não apenas pela fundamentação do Acórdão 5829/2017-TCU-Segunda Câmara, qual seja, a incorporação de quintos/décimos que considera tempo de exercício de função em período posterior a 8/4/1998, mas também em função da incorporação de quintos/décimos e de opção que consideram o exercício de funções comissionadas em períodos anteriores àquela data, por terem a natureza de emprego público (antes da Lei 8.112/1990) ou de cargo público (na vigência da Lei 8.112/1990) . A servidora, dessarte, não teria direito a nenhuma incorporação aos seus proventos de vantagens referentes a quintos/décimos ou à opção. (destacamos e sublinhamos) 
6.4. Conforme demonstrado pela Sefip, as "funções comissionadas" exercidas pela Sra. Almira Oliveira de Andrade, sem vínculo com TST, tinham natureza de emprego público antes da Lei 8.112/90 e, por isso, foi possível transformá-lo em cargo público efetivo com base no art. 243, § 1º, da Lei 8.112/1990, sendo que após o referido diploma legal passou a ter natureza de cargo público até a decisão da transformação ocorrida nos anos de 2002/2003, inviabilizando o aproveitamento do tempo para fins de incorporação de parcelas de quintos/décimos e opção. 
6.5. Nessa linha, caso fosse reconhecido como exercício de funções comissionadas antes da Lei 8.112/90, não haveria transposição para o RJU/titularidade de cargo efetivo e muito menos aposentadoria custeada pelo Tesouro Nacional, considerando que, nos termos do §2º do art. 243 do citado diploma legal, as funções comissionadas exercidas por pessoas sem vínculo foram transformadas em cargos em comissão e, portanto, seus titulares, a exemplo da Sra. Almira Oliveira de Andrade, seriam vinculados, conforme as disposições da Lei 8.647, de 13/4/1993, e do entendimento firmado pelo Tribunal no Acórdão 603/2004-TCU-Plenário, ao Regime Geral de Previdência Social (RGPS) , cujos benefícios são concedidos pelo Instituto Nacional do Seguro Social - INSS. 
6.6. Da mesma forma, não há que falar em exercício de funções em comissão após a Lei 8.112/90, pois, embora a nomenclatura existente antes da decisão do TST dos anos de 2002/2003 seja de funções comissionadas, trata-se, na verdade, tão somente do desempenho regular das atribuições do cargo, não havendo distinção em relação ao período anterior, salvo a natureza que passou a ser de cargo e não de emprego mais.
6.7. Assim, no presente caso concreto é incompatível o reconhecimento da licitude da transposição para o RJU e a incorporação de parcelas de décimos/quintos/opção, pois, caso contrário, haveria uma espécie de bis in idem e, como professa o dito popular, "o melhor dos dois mundos", já que se reconheceria a natureza de emprego para a transformação em cargo público e, ao mesmo tempo, ignoraria a natureza de cargo até a decisão adotada pelo TST nos anos de 2002/2003, que é similar ao emprego público anterior a Lei 8.112/90, para permitir a incorporação de parcelas de décimos/quintos e opção, o que é vedado pelo ordenamento jurídico. 
6.8. Como a transposição é favorável e vantajosa à interessada, já que lhe garante aposentadoria do Regime Próprio de Previdência Social (RPPS) , a impossibilidade de incorporação de quintos e opção acaba sendo, na prática, menos ruim, pois, de forma diferente, teria que se aposentar com base nas regras do RGPS, conforme explicitado no item 6.5 deste exame, bem assim de que não houve concomitância entre titularidade de cargo público efetivo e designação para exercício de função, sendo que as atividades de ambos se confundem e, por isso, o reconhecimento de uma situação (natureza de emprego e de cargo público exercido) exclui a outra (reconhecimento do exercício de função comissionada/cargo em comissão) .    
6.9. As decisões do Tribunal invocadas pelo recorrente, com bem demonstrado nas instruções da Sefip que embasou o Acórdão recorrido (peças 17 e 30) , não se aplicam ao presente caso, pois é peculiar e o primeiro dos casos de transformação de emprego em cargo público efetivo no TST com incorporação de parcela de quintos/pagamento de opção que é enfrentado, ou seja, o desfecho que for adotado no presente feito será adotado nos outros casos semelhantes, conforme registrado pela Sefip na instrução constante da peça 17. De igual modo, não serve de álibi a alegação do recorrente de que a Sefip na instrução que levou a prolação do Acórdão 5829/2017-TCU-Segunda Câmara teria admitido o pagamento da vantagem opção, pois essa manifestação foi expressa antes que o Tribunal tomasse conhecimento de todas as particularidades que envolvem a situação funcional da Sra. Almira Oliveira de Andrade no TST e a própria Sefip, em razão dos novos elementos, modificou seu entendimento que foi consignado inclusive no relatório que embasa o Acórdão recorrido, cujo excerto transcreve-se a seguir (peça 35) :
44. No que diz respeito a regularidade da vantagem de "opção" no Acórdão 5829/2017-TCU-Segunda Câmara, esta unidade técnica, na peça 17, já se posicionou contrária à decisão proferida por este julgado: 
"Ressalta-se, por outro lado, que a instrução inicial desta Sefip (peça 3, itens 13-15) havia reputado regular o tempo de exercício de função comissionada para incorporar opção, considerando decisão recente deste TCU em sede de consulta (Acórdão 448/2016-TCU-Plenário) , proferida nos seguintes termos: 
9.1 conhecer da presente Consulta, para responder à autoridade consulente, em caráter normativo, que: 
9.1.2. o servidor ocupante de cargo efetivo e regido pela Lei 8.112/1990 pode carrear para a aposentadoria a vantagem da opção de função, desde que tenha preenchido os requisitos temporais previstos no art. 193, caput, da Lei n.º 8.112/90 até 18/01/1995, de acordo com o entendimento firmado pela Corte de Contas no Acórdão 2076/2005-TCU-Plenário; 
9.1.3 pode ser computado, para efeito dos requisitos temporais previstos no caput do art. 193 da Lei 8.112/1990, o tempo de exercício de função comissionada ou cargo em comissão prestado na Administração Pública Federal direta, autárquica e fundacional, por não detentor de cargo efetivo regido pela Lei 8.112/1990 (aí incluídos ex-empregados de empresas públicas ou sociedades de economia mista federais cedidos ou ex-ocupantes de cargo em comissão ou função de confiança sem vínculo efetivo) , desde que o servidor tenha sido investido em cargo público efetivo regido pela Lei 8.112/1990 até 22/09/1993, véspera da publicação do Decreto 935/1993, que regulamentou a Lei 8.647/1993, a qual, por sua vez, vinculou os ocupantes de cargos em comissão e funções de confiança ao Regime Geral de Previdência Social - RGPS, regulado pela Lei 8.213/1991; (grifos originais) 
Nada obstante, a partir dos argumentos colacionados nos parágrafos anteriores, infere- se que a supracitada deliberação não se aplica ao caso aqui tratado. Isso porque as funções comissionadas exercidas pelos servidores do TST, conforme demonstrado, tinham natureza de emprego público, se anteriores à 12/12/1990, e de cargo público, se posteriores a essa data. Assim, não poderiam ser computadas para dar ensejo à incorporação da opção, já que a vantagem exige o exercício da função comissionada ou do cargo em comissão em caráter estrito, com atribuições de direção, chefia ou assessoramento, ato de designação e demais exigências aplicáveis à espécie. 
33. No caso dos servidores do TST, a transposição para o regime estatutário com fulcro no art. 243, § 1º, da Lei 8.112/1990, e a posterior definição dos cargos que seriam equivalentes às chamadas funções (e respectivas progressões funcionais e novos enquadramentos) avigoram a convicção de que o labor tinha natureza de emprego e cargo públicos, perfazendo períodos de exercício não passíveis de contagem para incorporação de vantagens remuneratórias como se tratassem, de fato, de funções comissionadas. Não se discute aqui, como foi o caso do Acórdão supracitado, a necessidade de exercício de emprego ou cargo efetivo pelos detentores de função comissionada ou cargo em comissão para fins de incorporação da opção."
45. Assim, verifica-se que não foram apresentados elementos que afastassem, ou atenuassem, os indícios de ilegalidade apresentados em nossa instrução de peça 17, em face de ter sido incorporado aos proventos de aposentadoria as vantagens de quintos/décimos e opção de função, tendo em vista que as funções incorporadas tinham natureza de emprego público e foram utilizados na transformação para o cargo público ocupado atualmente pela interessada. 46. Todavia, deve-se dispensar a devolução dos valores indevidamente recebidos de boa-fé, nos termos do Enunciado 106 da Súmula de Jurisprudência deste Tribunal (destacamos e sublinhamos) 
6.10. Cabe registrar, ainda, que o item 9.1.2 do Acórdão 514/2007-TCU-Plenário com nova redação da pelo Acórdão 1258/2007-TCU-Plenário não socorre a interessada, pois tratou de situação em que o servidor exerceu cargo em comissão ou função de confiança, ou seja, cargo temporário, que posteriormente ingressou em cargo efetivo, o que é distinto do caso sob análise, pois a Sra. Almira Oliveira de Andrade desempenhou atividades que foram reconhecidas como de natureza de emprego público e, por isso, transformado em cargo público efetivo, nos termos do art. 243, § 1º, da Lei 8.112/1990, isto é, ela não exerceu no TST cargo ou função temporário, pois, como já expressado nesse exame, se fosse não teria alçado a condição de servidora pública efetiva, já que a função comissionada teria sido transformada em cargo em comissão, nos termos da do §2º do art. 243 da Lei 8.112/90.
6.11. Assim, não há como acolher as alegações apresentadas pelo recorrente, não sendo possível a concessão de parcelas de quintos/décimos, nem da vantagem opção à interessada. 
CONCLUSÃO
7.	Em face da análise das razões recursais apresentadas, concluiu-se que não é possível manter o pagamento de parcelas de quintos/décimos, nem da vantagem opção a Sra. Almira Oliveira de Andrade, pois não exerceu funções comissionadas, embora a denominação possa sugerir ao contrário, durante sua vida laboral no TST, já que as atividades desempenhadas foram do próprio emprego público antes da Lei 8.112/90 e do cargo público a partir de então, o que inviabiliza o aproveitamento do tempo para concessão das referidas parcelas. Assim, não foram trazidos aos autos nenhum argumento que detenha o condão de modificar o julgado de origem, Acórdão 812/2019-TCU-Plenário.
ROPOSTA DE ENCAMINHAMENTO
8. Ante o exposto, submetem-se os autos à consideração superior, propondo-se, com fundamento no art. 48 da Lei 8.443/1992 c/c os artigos 285 e 286, parágrafo único, do RI/TCU:
a) conhecer do recurso e, no mérito, negar-lhe provimento; e
b) cientificar ao recorrente e os demais interessados do acórdão que vier a ser prolatado, ressaltando-se que o relatório e o voto que o acompanharem podem ser consultados no endereço www.tcu.gov.br/acordaos, no dia seguinte ao de sua oficialização.
2. 	O Ministério Público, representado nos autos pela Procuradora-Geral Dra. Cristina Machado da Costa e Silva, manifestou-se de acordo com a proposição da unidade técnica (peça 48) . 
	É o Relatório.

não há.

Procuradora-Geral Cristina Machado da Costa e Silva.

APOSENTADORIA. CONSTATAÇÃO, EM PRIMEIRO MOMENTO, DE PAGAMENTO IRREGULAR DE QUINTOS/DÉCIMOS DE PERÍODOS DE FUNÇÕES EXERCIDAS APÓS A 8/4/1998. APRECIAÇÃO PELA ILEGALIDADE DO ATO. VERIFICAÇÃO POSTERIOR PELA UNIDADE TÉCNICA DE QUE A INTERESSADA EXERCIA FUNÇÃO COMISSIONADA COM NATUREZA DE EMPREGO PÚBLICO TÍPICO ANTERIOR A LEI 8.112/90. IMPOSSIBILIDADE DE INCORPORAÇÃO DE PARCELA DE QUINTOS/DÉCIMOS BEM COMO DO PAGAMENTO DA VANTAGEM OPÇÃO. REVISÃO DE OFÍCIO DA APRECIAÇÃO DO ATO CONCESSÓRIO, DE MODO A INCLUIR MAIS UM VÍCIO NA ILEGALIDADE QUE MOTIVOU A NEGATIVA DE REGISTRO. PEDIDO DE REEXAME. CONHECIDO. RAZÕES INSUFICIENTES PARA ALTERAR O JUÍZO. NEGATIVA DE PROVIMENTO.

APOSENTADORIA (APOS)

Secretaria de Recursos (Serur).

Em análise, pedido de reexame interposto pelo Tribunal Superior do Trabalho em face do Acórdão 812/2019-TCU-Plenário, por meio do qual esta Corte de Contas, em sede de revisão de ofício, considerou ilegal o ato de concessão de aposentadoria emitido em favor da Sra. Almira Oliveira de Andrade em razão de terem sido incorporados, aos proventos da interessada, quintos/décimos de função, transformada VPNI, pelo artigo 62-A da Lei 8.112/1990 e opção de função, que trata o art. 2º da Lei 8.911/1994, desconsiderando que as funções incorporadas tinham natureza de emprego público e foram utilizadas na transformação para o cargo público ocupado atualmente pela interessada, como dispõe o art. 243, § 1°, da Lei 8.112/1990.
O recorrente, em síntese, no recurso juntado na peça 38, sustenta que é legal o pagamento de parcelas de quintos/décimos e da vantagem opção à servidora aposentada Almira Oliveira de Andrade eis que: 
	(i) a servidora entrou em exercício no Tribunal Superior do Trabalho em 17/3/86, em virtude de designação para exercer o encargo de Secretário Especializado; 
 (ii) posteriormente o encargo, no qual se encontrava investida, foi transformado em cargo, cujo enquadramento foi "na categoria funcional de Auxiliar Judiciário, com transposição para o Regime Jurídico Único, a partir de 12/12/90, e efeitos financeiros a contar de 19/12/2002;  
 (iii) o Pleno do TST reconheceu aos servidores que ingressaram na forma do Decreto 77.242/76 o direito a terem seus empregos transformados em cargos, nos termos do art. 243, § 1º, da Lei 8.112/90; 
 (iv) mesmo antes da transformação do emprego em 12/12/90, a servidora "exercia função comissionada que implicava atribuições e responsabilidades superiores àquelas desempenhadas por detentor da extinta função comissionada de Assistente 1; 
 (v) o motivo da concessão da vantagem quintos é que a partir de 12/12/90 a servidora "passou a exercer encargos (funções comissionadas) , não mais emprego público, tendo ingressado em cargo efetivo antes de 25/11/95; 
 (vi) "o entendimento de considerar como emprego, e não como função comissionada, o tempo anterior a 12/12/90 inviabilizou a contagem desse período para fins da concessão da vantagem de quintos/décimos", sendo que "o exercício da Gratificação de Representação de Gabinete a ser computado para esse fim somente pôde retroagir a 12/12/90; 
 (vii) os efeitos jurídicos foram a partir de 12/12/90, data da publicação da Lei 8.112/90, que no §1º do art. 243 transformou os empregos ocupados em cargos a partir da publicação do referido diploma legal e a partir deste momento a interessada passou a deter dois vínculos com o TST, o encargo da função comissionada, exercido antes da transformação, e o vínculo estatutário reconhecido pelo Pleno a posteriori; 
 (viii) a inclusão da parcela referente à "opção" correspondente ao valor da função comissionada de Assistente 2, nível FC-2, [e que] foi concedida na esteira da decisão da Presidência do Tribunal nos autos do Processo Administrativo TST nº Processo 501.502/2016-0, em conformidade com a deliberação constante do Acórdão 448/2016-TCU-Plenário; 
 (ix) com base no entendimento expressado no Acórdão 448/2016-TCU-Plenário que a interessada pleiteou o direito de perceber a parcela "opção" e que "a atual função comissionada de Assistente 3, nível FC 3; 
Ao final, o TST requer que o presente Pedido de Reexame conhecido e provido para reformar o Acórdão 812/2019-TCU-Plenário, tornando legal o ato de concessão de aposentadoria emitido em favor da ex-servidora Almira Oliveira de Andrade, no que tange à percepção, nos proventos de aposentadoria, da vantagem dos quintos/décimos, convertidos em VPNI, e da 'opção".
Na instrução de peça 46, a Serur propõe conhecer do recurso para, no mérito, negar a ele provimento. Nesse sentido, a unidade instrutiva utiliza como fundamentos de seu parecer a instrução da Sefip que fundamentou o voto condutor do acórdão recorrido. Ademais, no essencial, a Serur apresentou as seguintes conclusões: 
	(i) as "funções comissionadas" exercidas pela Sra. Almira Oliveira de Andrade, sem vínculo com TST, tinham natureza de emprego público antes da Lei 8.112/90 e, por isso, foi possível transformá-lo em cargo público efetivo com base no art. 243, § 1º, da Lei 8.112/1990, sendo que após o referido diploma legal passou a ter natureza de cargo público até a decisão da transformação ocorrida nos anos de 2002/2003, inviabilizando o aproveitamento do tempo para fins de incorporação de parcelas de quintos/décimos e opção. 
 (ii) caso fosse reconhecido como exercício de funções comissionadas antes da Lei 8.112/90, não haveria transposição para o RJU/titularidade de cargo efetivo e muito menos aposentadoria custeada pelo Tesouro Nacional, considerando que, nos termos do §2º do art. 243 do citado diploma legal, as funções comissionadas exercidas por pessoas sem vínculo foram transformadas em cargos em comissão e, portanto, seus titulares, a exemplo da Sra. Almira Oliveira de Andrade, seriam vinculados, conforme as disposições da Lei 8.647, de 13/4/1993, e do entendimento firmado pelo Tribunal no Acórdão 603/2004-TCU-Plenário, ao Regime Geral de Previdência Social (RGPS) , cujos benefícios são concedidos pelo Instituto Nacional do Seguro Social - INSS;
 (iii) não há que falar em exercício de funções em comissão após a Lei 8.112/90, pois, embora a nomenclatura existente antes da decisão do TST dos anos de 2002/2003 seja de funções comissionadas, trata-se, na verdade, tão somente do desempenho regular das atribuições do cargo, não havendo distinção em relação ao período anterior, salvo a natureza que passou a ser de cargo e não de emprego mais.
O Ministério Público junto ao TCU (peça 48) aquiesceu à proposta formulada pela Serur.
-II-
Quanto à admissibilidade, ratifico o entendimento já externado no despacho de peça 42, no sentido de que o recurso interposto deva ser conhecido, eis que preenchidos os requisitos de admissão que regem a espécie.
No tocante ao mérito do apelo, registro minha concordância integral com a proposta alvitrada pela Secretaria de Recursos, aquiescida pela manifestação do MPTCU, razão pela qual incorporo os argumentos trazidos e seus respectivos fundamentos, transcritos no Relatório precedente, em minhas razões de decidir, sem prejuízo de tecer os comentários que se seguem.
A questão que discute é no sentido de ser devida ou não, a incorporação de parcelas de quintos/décimos, bem assim a vantagem opção, em razão das atividades que exerceu no TST desde seu ingresso (17/3/86) até sua inativação em 9/9/2016.
Para tanto, vale mencionar que o enquadramento da inativa como servidora estatutária, vinculada à Lei 8.112/1990 se deu tão somente com a superveniência dos atos administrativos emitidos pelo Tribunal Superior do Trabalho, datados do início de 2003 (GDGCA.GP 63 e 120 - peça 11, p. 38- 57 e peça 12, respectivamente) .
 Tendo como parâmetro o reconhecimento do vínculo estatutário em 2003, nem o período anterior ao advento da Lei 8.112/1990 e nem o posterior, eventualmente laborado no exercício de função comissionada podem ser aproveitados para a incorporação de quintos/décimos. Isso porque, o tempo de exercício de função comissionada, sem vínculo, exercido em momento anterior à Lei 8.112/1990, tinha natureza de emprego público e, portanto, não se presta para fins das aludidas incorporações. O mesmo raciocínio cabe para o tempo de função comissionada exercida em momento posterior à Lei 8.112/1990, uma vez que também tratava de relação jurídica sem vínculo com a Administração Pública, agora com a natureza de cargo público. 
Somente com a superveniência dos atos administrativos do órgão, datados do início de 2003 é que se estabeleceu, de fato, o vínculo estatutário da inativa. Tais atos administrativos, para fins de implemento dos efeitos financeiros a contar de 19/12/2002, fazem alusão aos cargos que seriam ocupados pelos servidores no período compreendido entre 12/12/1990 até 2002. 
Observo, por fim que, acerca da "opção" de função, independentemente do que se discute nos presentes autos, a inativa não teria direito à tal parcela, diante do entendimento que restou firmado a partir da prolação do Acórdão 1599/2019-TCU-Plenário, da Relatoria do Min. Benjamin Zymler:
 (...) é vedado o pagamento das vantagens oriundas do art. 193 da Lei 8.112/1990, inclusive o pagamento parcial da remuneração do cargo em comissão ("opção") , aos servidores que implementaram os requisitos de aposentadoria após 16/12/1998, data de publicação da Emenda Constitucional 20, que limitou o valor dos proventos à remuneração do cargo efetivo no qual se deu a aposentadoria.
Ante o exposto, VOTO para que seja adotada a minuta de acórdão que ora trago ao exame deste Colegiado.
TCU, Sala das Sessões Ministro Luciano Brandão Alves de Souza, em 30 de outubro de 2019.
Ministro VITAL DO RÊGO 
Relator